---
title: "Avaliação final"
subtitle: "Análise Integrada de Paisagem: Ecologia · Política · Manejo"
format: html
---

# 1. Análise descritiva da paisagem

Santana do Araguaia é um município localizado no extremo sudeste do Pará às margens do rio Araguaia, possuindo 11.591,427 km² de extensão. Por conta da grande extensão, para o cálculo da maior parte das metricas, optei por analisar a paisagem através de 15 pontos aleatórios com 3km de raio com seu centro em uma área de Formação Florestal.


```{r}
#| eval: true
#| message: false
#| warning: false
#| code-fold: true
#| results: hold

library(terra)
library(tidyverse)
library(tidyterra)
library(landscapemetrics)
library(geobr)
library(ggplot2)
library(readr)
library(knitr)

r_santana <- rast("2024_coverage_santana_araguaia.tif") #baixei 30m por conta da comparação temporal

r_utm <- project(r_santana, "EPSG:31985", method = "near")

legenda <- data.frame(
  id = c(3, 4, 6, 11, 15, 21, 24, 25, 33, 39, 41, 29, 9, 12, 30),
  Categoria = c("Formação Florestal", "Formação Savânica","Floresta Alagável",    "Campo Alagado", "Pastagem", "Mosaico de Usos", "Área Urbanizada", 
  "Outras Áreas não Vegetadas", "Corpo d'Água", "Soja", 
  "Outras lavouras temporárias", "Afloramento Rochoso", "Silvicultura",
  "Formação Campestre", "Mineração"),
  Cores = c("#006400", "#7cfc00","#007785", "#00FF7F", "#edde8e", "#ffefc3",               "#ff0000", "#d3d3d3", "#0000ff", "#f5b3c8", "#f54ca9", "#fc8114",              "#7a5900", "#ffff00", "#9c0027")
)

levels(r_utm) <- legenda[,1:2]

ggplot() +  #adicionar norte geográfico
  geom_spatraster(data = r_utm) +
  scale_fill_manual(values = legenda$Cores, na.value = "white", name = "Uso do Solo") +
  labs(title = "Santana do Araguaia (PA) em 2024 - mapbiomas") +
  theme_minimal()

list_lsm()
```

```{r}
#| eval: false
#| message: false
#| warning: false
#| code-fold: true
#| results: hold

# Calculando métricas

check_landscape(r_utm)

# composição

#PLAND e SHDI

metri_compo <- calculate_lsm(
  r_utm,
  what = c(
    "lsm_l_ta",    # Área total
    "lsm_l_shdi",  # Diversidade de Shannon
    "lsm_c_pland")) # Proporção de cada classe

print(metri_compo)

# configuração

# NP(PD), ED, AI e ENN_MN
  
metri_confi <- calculate_lsm(
  r_utm,
  what = c(
    "lsm_l_pd",    # Densidade de fragmentos
    "lsm_c_np",     # Número de fragmentos por classe
    "lsm_c_enn_mn", #Mean of euclidean nearest-neighbor distance (Aggregation metric)
    "lsm_p_enn",  
    "lsm_l_ed", # Edge Density (Area and Edge metric)
    "lsm_c_ed", 
    "lsm_l_ai"     # Aggregation index (Aggregation metric)
  ))

#lsm_c_enn_mn
#lsm_c_ed
#lsm_c_pd
#lsm_c_ai

#	lsm_p_core  core area of patch

print(metri_confi)
```



```{r}
#| eval: true
#| message: false
#| warning: false
#| code-fold: true
#| results: hold

# Criando sorteio de 15 pontos dentro de áreas de vegetação nativa

vetor_total <- as.polygons(r_utm, dissolve = TRUE)
municipio_limite <- aggregate(vetor_total)
limite_seguro <- buffer(municipio_limite, width = -2000)

floresta <- vetor_total[vetor_total$Categoria == "Formação Florestal", ]
area_sorteio <- crop(floresta, limite_seguro)

if (is.list(area_sorteio)) {
  area_sorteio <- do.call(rbind, area_sorteio)
}

if (nrow(area_sorteio) == 0) {
  stop("Erro: Nenhuma floresta encontrada a mais de 2km da borda.")
}

matriz_reclass <- cbind(legenda$id, 1:nrow(legenda))
matriz_reclass <- rbind(matriz_reclass, c(NA, 0))
r_classificado <- classify(r_utm, matriz_reclass)
r_fator <- as.factor(r_classificado)

set.seed(1234)
pontos_finais <- NULL
tentativas <- 0

while(is.null(pontos_finais) || nrow(pontos_finais) < 15) {
  tentativas <- tentativas + 1
  cand <- spatSample(area_sorteio, size = 1, method = "random") 
  
  if (nrow(cand) > 0) {
    if (is.null(pontos_finais)) {
      pontos_finais <- cand
    } else {
      dists <- distance(cand, pontos_finais)
      if (min(dists) >= 6000) { 
        pontos_finais <- rbind(pontos_finais, cand)
      }
    }
  }
  
  if (tentativas > 5000) break
}

# Verificar CRS
if (!identical(crs(pontos_finais), crs(r_utm))) {
  pontos_finais <- project(pontos_finais, crs(r_utm))
}

buffers <- buffer(pontos_finais, width = 3000)
buffers$id_paisagem <- 1:nrow(buffers)

# Extração e processamento
extracao <- terra::extract(r_utm, buffers)
nome_col_raster <- names(extracao)[2]

tabela_final <- extracao %>%
  rename(id_buffer = ID, categoria_bruta = !!sym(nome_col_raster)) %>%
  group_by(id_buffer) %>%
  mutate(total_px = n()) %>%
  group_by(id_buffer, categoria_bruta) %>%
  summarise(
    pixels = n(),
    percentagem = (pixels / first(total_px)) * 100,
    .groups = "drop"
  ) %>%
  mutate(Categoria_Limpa = as.character(categoria_bruta)) %>%
  left_join(legenda %>% select(Categoria, Cores), by = c("Categoria_Limpa" = "Categoria"))

write.csv(tabela_final, "uso_solo_murici_final.csv", row.names = FALSE)
writeVector(pontos_finais, "pontos_final.shp", overwrite=TRUE)

# Garantir que os pontos tenham um ID para o rótulo
pontos_finais$id_ponto <- 1:nrow(pontos_finais)

ggplot() +
  geom_spatraster(data = r_utm) +
  scale_fill_manual(values = legenda$Cores, na.value = "white", name = "Uso do Solo") +
  geom_spatvector(data = buffers, fill = NA, color = "black", linewidth = 1) +
  geom_spatvector(data = pontos_finais, color = "red", size = 3, shape = 19) +
  geom_spatvector_text(data = pontos_finais, aes(label = 1:15), 
                       color = "red", size = 3, vjust = -0.8) +
  labs(title = "Pontos amostrais e buffers de 2000 m") +
  theme_minimal() +
  theme(legend.position = "bottom")

# --- Cálculo de Métricas para Todas as Classes ---

# Lista para armazenar os resultados
metricas_completas <- list()

for(i in 1:nrow(buffers)) {
  # 1. Recortar e mascarar o raster para o buffer atual
  crop_i <- crop(r_utm, buffers[i,])
  mask_i <- mask(crop_i, buffers[i,])
  
  # 2. Calcular as métricas desejadas
  # lsm_c_pland: % da paisagem ocupada por cada classe
  # lsm_c_np: Número de manchas por classe
  # lsm_p_enn: Distância do vizinho mais próximo (nível da mancha - patch)
  # lsm_l_shdi: Diversidade de Shannon (nível da paisagem)
  
  pland <- lsm_c_pland(mask_i)
  np    <- lsm_c_np(mask_i)
  enn_p <- lsm_p_enn(mask_i) # Retorna um valor por mancha
  shdi  <- lsm_l_shdi(mask_i)
  ai    <- lsm_c_ai(mask_i)
  edge  <- lsm_c_ed(mask_i)
  
  # Como o ENN é calculado por mancha (patch), vamos tirar a média por classe 
  # para consolidar na tabela de classes
  enn_c <- enn_p %>%
    group_by(class) %>%
    summarise(enn_mean = mean(value, na.rm = TRUE), .groups = "drop")
  
  # 3. Unir as métricas de classe em um único dataframe para este buffer
  metrics_buffer <- pland %>%
    select(class, pland = value) %>%
    left_join(np %>% select(class, np = value), by = "class") %>%
    left_join(ai %>% select(class, ai = value), by = "class") %>%
    left_join(edge %>% select(class, edge = value), by = "class") %>%
    left_join(enn_c, by = "class") %>%
    mutate(
      id_buffer = i,
      shannon_paisagem = shdi$value
    )
  
  metricas_completas[[i]] <- metrics_buffer
}

# 4. Combinar todos os buffers e adicionar os nomes das categorias
tabela_metricas_final <- bind_rows(metricas_completas) %>%
  left_join(legenda %>% select(id, Categoria), by = c("class" = "id")) %>%
  select(id_buffer, class, Categoria, pland, np, ai, edge, enn_mean, shannon_paisagem)

# Visualizar e Salvar
print(tabela_metricas_final)
write.csv(tabela_metricas_final, "metricas_completas_por_classe_santana.csv", row.names = FALSE)

dados <- read_csv("metricas_completas_por_classe_santana.csv")

kable(
  dados,
  digits = 2,
  caption = "Métricas da paisagem por buffer"
)

# Visualizar buffers

lista_recortes <- list()
for(i in 1:nrow(buffers)) {
  crop_i <- crop(r_utm, buffers[i, ])
  mask_i <- mask(crop_i, buffers[i, ])
  df_i <- as.data.frame(mask_i, xy = TRUE, cells = TRUE)
  df_i$id_buffer <- paste("Paisagem", i)
  lista_recortes[[i]] <- df_i
}
df_painel <- bind_rows(lista_recortes)

ggplot(df_painel) +
  geom_tile(aes(x = x, y = y, fill = Categoria)) +
  scale_fill_manual(values = setNames(legenda$Cores, legenda$Categoria)) +
  facet_wrap(~id_buffer, nrow = 3, ncol = 5, scales = "free") +
  theme_minimal() +
  labs(title = "Painel de Amostragem: 15 Paisagens de Santana do Araguaia-PA",
       subtitle = "Recortes circulares de 3000m de raio (Interior de Floresta Terra Firme)",
       fill = "Uso do Solo") +
  theme(axis.text = element_blank(),
        axis.ticks = element_blank(),
        panel.grid = element_blank(),
        legend.position = "bottom")


```





O valor da diversidade de shannon (1.38) demonstra uma alta heterogeneadade de paisagens dentro do município. Quanto as proporções de cada uso de terra...

```{r}
#| eval: true
#| message: false
#| warning: false
#| code-fold: true
#| results: hold

# Escala temporal

# raster de 2005

r_santana_2005 <- rast("2005_coverage_santana.tif") #baixei 30m por conta da comparação temporal

r_utm_2005 <- project(r_santana_2005, "EPSG:31985", method = "near")

levels(r_utm_2005) <- legenda[,1:2]

#raster de 1985

r_santana_1985 <- rast("1985_coverage_santana.tif") #baixei 30m por conta da comparação temporal

r_utm_1985 <- project(r_santana_1985, "EPSG:31985", method = "near")

levels(r_utm_1985) <- legenda[,1:2]


ggplot() +  #adicionar norte geográfico
  geom_spatraster(data = r_utm) +
  scale_fill_manual(values = legenda$Cores, na.value = "white", name = "Uso do Solo") +
  labs(title = "Santana do Araguaia (PA) em 2024 - mapbiomas") +
  theme_minimal()

ggplot() +  #adicionar norte geográfico
  geom_spatraster(data = r_utm_2005) +
  scale_fill_manual(values = legenda$Cores, na.value = "white", name = "Uso do Solo") +
  labs(title = "Santana do Araguaia (PA) em 2005 - mapbiomas") +
  theme_minimal()

ggplot() +  #adicionar norte geográfico
  geom_spatraster(data = r_utm_1985) +
  scale_fill_manual(values = legenda$Cores, na.value = "white", name = "Uso do Solo") +
  labs(title = "Santana do Araguaia (PA) em 1985 - mapbiomas") +
  theme_minimal()


```





# 2. Diagnóstico ecológico

Em estudos do PDBFF as aves amzonicas de áreas abertas como savanas, capinaranas e . Além disso, houve recuperação da abundância de aves antes da fragmentação em fragmentos com 10 ha (com floresta secundária como matriz) 

Conectividade e metapopulações 
Efeito de borda

Não é muito claro efeito de borda para aves em terra firme

Produtividade primária e estoque de carbono 
Heterogeneidade e diversidade beta

# 3. Análise de Ecologia Política

Grupos beneficiados: Volkswagen e politicos/donos de terra que ganharam com desapropriamento
Grupos afetados negativamente: Trabalhadores da antiga fazenda rio cristalino, trabalhadores rurais sem terras ou que foram enganados no esquema de venda de terras nos assentamentos, povo indigena kayapo.

### Linha do tempo

 - 1973: Volkswagen adquire 140 mil hectares de terras públicas
  - Recebeu incentivos e isenção fiscal da Superintendência de Desenvolvimento da Amazônia (SUDAM) no governo militar.
  - Conhecida como Fazenda Rio Cristalino.
  - Criação de gado
  - Denúncias de irregularidades trabalhistas, tortura e trabalho escravo
 - Década de 70: Criação da TI Santana do Araguaia em cidade vizinha 
 - 1998: Aliciamento dos moradores para ocupação de terras, pressionando INCRA para reforma agrária e indenização.
 - 2004: Governo Federal desapropria parte da antiga Fazenda Cristalino, assentando 1300 famílias e reservando parte da área para exploração de reserva de urânio.
 - 2008: INCRA abre processo de desapropriação de terras para fins de reforma agrária de 52 mil hectares da Fazenda Cristalino, de posse da Agropecuária Santa Bárbara Xinguara.
 - 2011-2025: diminuição de 27.612 moradores (47,55% da população do municipio)


### Referências:

ALANTYGEL. Famílias de trabalhadores rurais de Santana do Araguaia são vítimas de tortura praticada por pistoleiros. Comissão Pastoral da Terra - CPT, 28 set. 2012. Disponível em: <https://cptnacional.org.br/2012/09/28/familias-de-trabalhadores-rurais-de-santana-do-araguaia-sao-vitimas-de-tortura-praticada-por-pistoleiros/>. Acesso em: 16 jun. 2026

CARAJÁS, Gazeta. Santana do Araguaia é 4º município que mais perdeu moradores no Brasil - Gazeta Carajás. Disponível em: <https://www.gazetacarajas.com/noticia/santana-do-araguaia-e-4-municipio-que-mais-perdeu-moradores-no-brasil>. Acesso em: 16 jun. 2026. 

Folha de S.Paulo - Questão agrária: Desapropriação vira negócio no Pará - 15/08/99. Disponível em: <https://www1.folha.uol.com.br/fsp/brasil/fc15089914.htm>. Acesso em: 16 jun. 2026. 

LEIROS, Marcela. Quem são os Iny Karajá, etnia às margens do Rio Araguaia. Revista Cenarium, 28 abr. 2025. Disponível em: <https://revistacenarium.com.br/quem-sao-os-iny-karaja-etnia-que-preserva-tradicao-as-margens-do-rio-araguaia/>. Acesso em: 16 jun. 2026

LENGERT, Mathias. As vítimas do Araguaia: famílias de camponeses mortos na ditadura pedem reparação. Disponível em: <https://www.ihu.unisinos.br/categorias/655795-as-vitimas-do-araguaia-familias-de-camponeses-mortos-na-ditadura-pedem-reparacao>. Acesso em: 16 jun. 2026.

MPF vai à Justiça pela demarcação da Terra Indígena Karajá em Santana do Araguaia : Disponível em: <https://www.olharalerta.com.br/noticia/68085/mpf-vai-a-justica-pela-demarcacao-da-terra-indigena-karaja-em-santana-do-araguaia>. Acesso em: 16 jun. 2026.

OLIVEIRA, Marcelo. PA: Volkswagen teve fazenda com trabalho escravo e verba da ditadura. Agência Pública, 31 jan. 2025. Disponível em: <https://apublica.org/2025/01/volkswagen-manteve-por-12-anos-fazenda-com-trabalho-escravo-no-pa-financiada-pela-ditadura/>. Acesso em: 16 jun. 2026

PA - Conflitos e disputas por terra na Amazônia são marcados por assassinatos na região. Mapa de Conflitos Envolvendo Injustiça Ambiental e Saúde no Brasil, [S.d.]. Disponível em: <https://mapadeconflitos.ensp.fiocruz.br/conflito/pa-conflitos-e-disputas-por-terra-na-amazonia-sao-marcados-por-assassinatos-na-regiao/>. Acesso em: 16 jun. 2026

SANTANA, Diego. Casos de Covid-19 aumentam entre povos indígenas de Santana do Araguaia. ZÉ DUDU, 17 jun. 2020. Disponível em: <https://www.zedudu.com.br/casos-de-covid-19-aumentam-entre-povos-indigenas-de-santana-do-araguaia/>. Acesso em: 16 jun. 2026

SILVA, Thawanne Rayssa Galdino. OS KARAJÁ DE SANTANA DO ARAGUAIA/PA: AGENTES E CONFLITOS EM UMA DEMARCAÇÃO DE TERRA INDÍGENA NA AMAZÔNIA DURANTE A DITADURA MILITAR (DÉCADA DE 1970). Revista Hydra: Revista Discente de História da UNIFESP, v. 8, n. 16, p. 226–248, 2024. 

SOUZA, Beatriz. Urânio, gado e reforma agrária: que fim levou a Fazenda Volkswagen? Repórter Brasil, 11 mar. 2026. Disponível em: <https://reporterbrasil.org.br/2026/03/fim-fazenda-volkswagen-trabalhadores-escravizados-para/>. Acesso em: 16 jun. 2026.


# 4. Proposta de manejo integrado

Aumentar em cerca  de 34% a coberta de Formação Florestal regularizando as reservas legais do município

```{r}
#| eval: false
#| message: false
#| warning: false
#| code-fold: true
#| include: false
#| results: false

## Criando limite para município
vetor_total <- as.polygons(r_utm, dissolve = TRUE)
municipio_limite <- aggregate(vetor_total)


## Raster fundiário SNCI

# Carregar o shapefile de municípios do Pará
municipios_pa <- vect("C:/Users/Anna/Documents/disciplinas_bach/ecologia_de_paisagens/diario_ecologia_anna/exercicios/shapefiles/PA_Municipios_2025/PA_Municipios_2025.shp")
print(municipios_pa) #saber nome da coluna e se o município está em letra maíscula ou minúscula

# Filtrar apenas Santana do Araguaia
santana_poligono <- municipios_pa[municipios_pa$NM_MUN == "Santana do Araguaia", ]
nrow(santana_poligono)

# Carregar o shapefile fundiário SNCI
shp_snci <- vect("C:/Users/Anna/Documents/disciplinas_bach/ecologia_de_paisagens/diario_ecologia_anna/exercicios/shapefiles/SNCI_Brasil_PA/SNCI_Brasil_PA.shp")

# ALINHAR OS CRS
# Para cruzar dois shapes, eles precisam estar na mesma projeção.
# Colocar o SNCI na mesma projeção do polígono de Santana.
shp_snci <- project(shp_snci, crs(santana_poligono))

# CORTAR O SHAPEFILE SNCI PELO LIMITE DE SANTANA
snci_santana <- terra::intersect(shp_snci, santana_poligono)

## Raster fundiário Sigef

# Carregar o shapefile fundiário Sigef
shp_sigef <- vect("C:/Users/Anna/Documents/disciplinas_bach/ecologia_de_paisagens/diario_ecologia_anna/exercicios/shapefiles/Sigef_Brasil_PA/Sigef_Brasil_PA.shp")

# ALINHAR OS CRS
# Para cruzar dois shapes, eles precisam estar na mesma projeção.
# Colocar o SNCI na mesma projeção do polígono de Santana.
shp_sigef <- project(shp_sigef, crs(santana_poligono))

# CORTAR O SHAPEFILE SNCI PELO LIMITE DE SANTANA
sigef_santana <- terra::intersect(shp_sigef, santana_poligono)

# Unir SNCI e SIGEF 

# Usamos 'rbind' para juntar as tabelas. 
# Nota: Se houver sobreposição espacial, o 'union' seria mais rigoroso, 
# mas o 'rbind' é mais rápido para análise de cobertura.
terras_fund <- rbind(snci_santana, sigef_santana)

# Reprojetar o novo shapefile para o raster de cobertura
fund_santana_utm <- terra::project(terras_fund, crs(r_utm))

print(fund_santana_utm) #conferir se está tudo certo
nrow(fund_santana_utm) #conferir se está tudo certo

# Cortar e mascarar o raster usando esse limite
r_masked_fund <- crop(r_utm, fund_santana_utm)
r_masked_fund <- mask(r_masked_fund, fund_santana_utm)

# Visualizar
ggplot() +
  geom_spatraster(data = r_masked_fund) +
  geom_spatvector(data = fund_santana_utm, fill = NA, color = "black", linewidth = 0.5) + # Opcional: desenha os limites do SNCI por cima
  geom_spatvector(data = municipio_limite, fill = NA, color = "black", linewidth = 0.5) +
  scale_fill_manual(values = legenda$Cores, na.value = "white", name = "Uso do Solo") +
  labs(title = "Terras declaradas no SNCI e Sigef em Santana do araguaia - 2025 ") +
  theme_minimal()


## Raster fundiário Assentamentos

# Carregar o shapefile fundiário Sigef

shp_assen <- vect("C:/Users/Anna/Documents/disciplinas_bach/ecologia_de_paisagens/diario_ecologia_anna/exercicios/shapefiles/Assentamento_Brasil/Assentamento_Brasil.shp")

print(shp_assen)
nrow(shp_assen)

# ALINHAR OS CRS
# Para cruzar dois shapes, eles precisam estar na mesma projeção.
# Colocar o SNCI na mesma projeção do polígono de Santana.
shp_assen <- project(shp_assen, crs(santana_poligono))

# CORTAR O SHAPEFILE SNCI PELO LIMITE DE SANTANA
assen_santana <- terra::intersect(shp_assen, santana_poligono)

print(assen_santana)
nrow(assen_santana)

# Reprojetar o novo shapefile para o raster de cobertura
assen_santana_utm <- terra::project(assen_santana, crs(r_utm))

print(assen_santana_utm) #conferir se está tudo certo
nrow(assen_santana_utm) #conferir se está tudo certo

# Cortar e mascarar o raster usando esse limite
r_masked_assen <- crop(r_utm, assen_santana_utm)
r_masked_assen <- mask(r_masked_assen, assen_santana_utm)

# Visualizar
ggplot() +
  geom_spatraster(data = r_masked_assen) +
  geom_spatvector(data = assen_santana_utm, fill = NA, color = "black", linewidth = 0.5) + # Opcional: desenha os limites do SNCI por cima
  geom_spatvector(data = municipio_limite, fill = NA, color = "black", linewidth = 0.5) +
  scale_fill_manual(values = legenda$Cores, na.value = "white", name = "Uso do Solo") +
  labs(title = "Assentamentos em Santana do araguaia - 2025 ") +
  theme_minimal()



```

```{r}
#| eval: true
#| message: false
#| warning: false
#| code-fold: true
#| results: hold

# --- Preparação dos Shapefiles Fundiários e de Assentamentos ---

## Criando limite para município
vetor_total <- as.polygons(r_utm, dissolve = TRUE)
municipio_limite <- aggregate(vetor_total)

# Carregar o shapefile de municípios do Pará (ajuste o caminho conforme necessário)
municipios_pa <- vect("C:/Users/Anna/Documents/disciplinas_bach/ecologia_de_paisagens/diario_ecologia_anna/exercicios/shapefiles/PA_Municipios_2025/PA_Municipios_2025.shp")

# Filtrar apenas Santana do Araguaia
santana_poligono <- municipios_pa[municipios_pa$NM_MUN == "Santana do Araguaia", ]

# Carregar SNCI e SIGEF
shp_snci <- vect("C:/Users/Anna/Documents/disciplinas_bach/ecologia_de_paisagens/diario_ecologia_anna/exercicios/shapefiles/SNCI_Brasil_PA/SNCI_Brasil_PA.shp")
shp_sigef <- vect("C:/Users/Anna/Documents/disciplinas_bach/ecologia_de_paisagens/diario_ecologia_anna/exercicios/shapefiles/Sigef_Brasil_PA/Sigef_Brasil_PA.shp")

# Carregar o shapefile de Assentamentos
shp_assen <- vect("C:/Users/Anna/Documents/disciplinas_bach/ecologia_de_paisagens/diario_ecologia_anna/exercicios/shapefiles/Assentamento_Brasil/Assentamento_Brasil.shp")

# Reprojetar todos para o CRS do polígono de Santana
shp_snci <- project(shp_snci, crs(santana_poligono))
shp_sigef <- project(shp_sigef, crs(santana_poligono))
shp_assen <- project(shp_assen, crs(santana_poligono))

# Cortar todos pelo limite de Santana do Araguaia
snci_santana <- terra::intersect(shp_snci, santana_poligono)
sigef_santana <- terra::intersect(shp_sigef, santana_poligono)
assen_santana <- terra::intersect(shp_assen, santana_poligono)

# Reprojetar o shapefile de assentamentos para o raster de cobertura (para uso posterior)
assen_santana_utm <- terra::project(assen_santana, crs(r_utm))

# --- União de SIGEF e SNCI e Resolução de Sobreposição com Assentamentos ---

# 3.1. Unir SIGEF e SNCI
# Usamos 'union' para combinar as geometrias e atributos. Isso cria novas feições onde há sobreposição.
# Para simplificar a análise subsequente, podemos dissolver as geometrias unidas.
terras_fund_uniao <- terra::union(snci_santana, sigef_santana)

# Se houver atributos duplicados ou que não são relevantes para a união, podemos simplificar antes de dissolver
# Ou selecionar apenas os atributos que queremos manter.
# Por exemplo, se quisermos apenas a geometria, podemos fazer:
# terras_fund_uniao_geom <- terra::aggregate(terras_fund_uniao, dissolve = TRUE)
# Para manter os atributos e lidar com sobreposições, 'union' é o correto.

# 3.2. Remover áreas de assentamento da união SIGEF/SNCI
# As áreas de assentamento serão 'apagadas' da união SIGEF/SNCI.
fund_santana_sem_assentamento <- terra::erase(terras_fund_uniao, assen_santana)

# 3.3. Criar SpatVector com a sobreposição dos três (SIGEF+SNCI dentro de Assentamentos)
# Isso representa as áreas de SIGEF/SNCI que *estão* dentro dos assentamentos.
fund_santana_apenas_assentamento <- terra::intersect(terras_fund_uniao, assen_santana)

#unir imoveis dentro de assentamentos com os limites dos assentamentos
terras_assen <- rbind(fund_santana_apenas_assentamento, assen_santana)

# Reprojetar o shapefile resultante (sem e apenas assentamentos) para o raster de cobertura
fund_santana_utm <- terra::project(fund_santana_sem_assentamento, crs(r_utm))
assen_santana_utm <- terra::project(terras_assen, crs(r_utm))

# Cortar e mascarar o raster usando o limite fundiário sem assentamentos
r_masked_fund <- crop(r_utm, fund_santana_utm)
r_masked_fund <- mask(r_masked_fund, fund_santana_utm)

# Cortar e mascarar o raster usando o limite fundiário apenas assentamentos
r_masked_assen <- crop(r_utm, assen_santana_utm)
r_masked_assen <- mask(r_masked_assen, assen_santana_utm)

# --- 4. Cálculo de Áreas e Agrupamento ---

# No terra, expanse() calcula em m². Dividimos por 10.000 para hectares.
fund_santana_utm$area_ha <- expanse(fund_santana_utm, unit = "ha")

# Criar os dois grupos
pequenas <- fund_santana_utm[fund_santana_utm$area_ha <= 300, ]
grandes  <- fund_santana_utm[fund_santana_utm$area_ha > 300, ]

# --- 5. Calcular Proporção das Classes (PLAND) ---
# IDs solicitados: 3, 4, 6, 11 e 12 (Formação Campestre é ID 12 no MapBiomas)
#ids_interesse <- c(3, 4, 6, 11, 12)

# Função para calcular PLAND (Percentage of Landscape) para um grupo ou feição individual
calcular_pland <- function(raster, mascara, titulo) {
  # Corta o raster pela máscara do grupo
  r_crop <- crop(raster, mascara)
  r_mask <- mask(r_crop, mascara)
  
  # Calcula a métrica PLAND (porcentagem da classe)
  metricas <- calculate_lsm(r_mask, what = c("lsm_c_pland", "lsm_l_ta"))
  
  # Filtra apenas as classes de interesse e organiza
  resultado <- metricas %>%
    left_join(legenda, by = c("class" = "id")) %>%
    mutate(Grupo = titulo) %>%
    select(Grupo, Categoria, value)
  
  return(resultado)
}

# Executar para os dois grupos como um todo
res_pequenas_total <- calcular_pland(r_utm, pequenas, "Até 300 ha (Total)")
res_grandes_total  <- calcular_pland(r_utm, grandes, "Mais de 300 ha (Total)")

# --- 6. Calcular Métricas Individualmente para Áreas > 300 ha ---

# Salavar resultados
write.csv(res_pequenas_total, "metricas_total_ate_300.csv", row.names = FALSE)
write.csv(res_grandes_total, "metricas_total_maisde_300.csv", row.names = FALSE)

# Inicializar a lista para armazenar os resultados individuais
metricas_grandes_individuais <- list()

# Iterar sobre cada feição no grupo \'grandes\'
if (nrow(grandes) > 0) { # Adicionada verificação para garantir que há propriedades no grupo
  for (i in 1:nrow(grandes)) {
    propriedade_atual <- grandes[i, ]
    
    # Criar um identificador para a propriedade
    id_propriedade <- paste0("Propriedade_", i, "_Area_", round(propriedade_atual$area_ha, 2), "ha")
    
    # Calcular PLAND para a propriedade individual
    metricas_individuais <- calcular_pland(r_utm, propriedade_atual, id_propriedade)
    
    # Adicionar ao resultado, se não for NULL
    if (!is.null(metricas_individuais)) {
      metricas_grandes_individuais[[id_propriedade]] <- metricas_individuais
    }
  }
}

# Combinar todos os resultados individuais em um único data frame
metricas_grandes_individuais_df <- do.call(rbind, metricas_grandes_individuais)

#salvar resultados
write.csv(metricas_grandes_individuais_df, "metricas_individual_maisde_300.csv", row.names = FALSE)

# --- 7. Visualização (Opcional) ---

# Visualizar o resultado da união SIGEF/SNCI sem assentamentos
 ggplot() +
   geom_spatraster(data = r_masked_fund) +
   geom_spatvector(data = fund_santana_utm, fill = NA, color = "black", linewidth = 0.5) +
   scale_fill_manual(values = legenda$Cores, na.value = "white", name = "Uso do Solo") +
    geom_spatvector(data = municipio_limite, fill = NA, color = "black", linewidth = 0.5) +
   labs(title = "Imóveis rurais (SIGEF/SNCI) fora dos Assentamentos em Santana do Araguaia - 2025") +
   theme_minimal()

# Visualizar a sobreposição de SIGEF/SNCI com Assentamentos
 ggplot() +
   geom_spatraster(data = r_masked_assen) +
   geom_spatvector(data = assen_santana_utm, fill = NA, color = "black", linewidth = 0.5) +
   scale_fill_manual(values = legenda$Cores, na.value = "white", name = "Uso do Solo") +
   geom_spatvector(data = municipio_limite, fill = NA, color = "black", linewidth = 0.5) +
   labs(title = "Sobreposição de Terras Fundiárias (SIGEF/SNCI) com Assentamentos em Santana do Araguaia - 2025") +
   theme_minimal()

0.8-0.3368  # 80% de cobertura menos a cobertura florestal atual em imoveis rurais com mais de 4 módulos fiscais (75 ha é o módulo rural desse munícipio), ou seja, com mais de 300 ha
 
869397.9136*0.4632 # área total de todos os imóveis rurais vezes porcentagem de de área florestal que precisa ser reflorestada
 
402705.1/1159142.7 # área total que precisa ser reflorestada dividida pela área do município, resultando em quanto porcento do município precisa ser reflorestado

```


## Referências:

https://www.legisweb.com.br/legislacao/?id=416495
