---
title: "Exercício 3 - Pacotes R para Ecologia de Paisagens"
---

## Pacotes do R dessa disciplina

Para Ecologia de Paisagens, precisamos de pacotes que nos permitam:

-   Ler e manipular **dados espaciais** (rasters e vetores)
-   Calcular **métricas de paisagem** (fragmentação, conectividade, diversidade de habitats)
-   Criar **mapas e visualizações** de alta qualidade
-   Realizar **análises estatísticas** ecológicas

Os pacotes que usaremos podem ser agrupados por função:

| Grupo | Pacotes | Para que servem |
|-------------------|-------------------|----------------------------------|
| Dados espaciais — Raster | terra | Leitura, manipulação e análise de dados matriciais (GeoTIFF, etc.) |
| Dados espaciais — Vetor | sf | Geometrias vetoriais (pontos, linhas, polígonos) em formato tidy |
| Métricas de paisagem | landscapemetrics | Cálculo de \>130 métricas de padrão de paisagem (substitui o FRAGSTATS) |
| Visualização de mapas | tmap, ggplot2 | Mapas temáticos estáticos e interativos |
| Ecologia de comunidades | vegan | Diversidade, ordenação, análises multivariadas |
| Manipulação de dados | tidyverse | Conjunto de pacotes para ciência de dados (dplyr, tidyr, ggplot2…) |
| Acesso a dados abertos | rgbif, geodata | Download de ocorrências (GBIF) e dados ambientais |
| Shapefiles geográficos do Basil | geobr | Municípios, limites de estado e bbiomas |

Como instalar pacotes necessários:

```{r}
#| eval: false

# Vetor com todos os pacotes necessários
pacotes <- c(
  # Dados espaciais
  "terra",          # Análise de dados raster (sucessor moderno do 'raster')
  "sf",             # Dados vetoriais em formato tidy (Simple Features)
  
  # Métricas de paisagem
  "landscapemetrics", # >130 métricas de padrão de paisagem (substitui FRAGSTATS)
  
  # Visualização
  "tmap",           # Mapas temáticos estáticos e interativos
  "ggplot2",        # Gráficos e visualizações gerais
  "tidyterra",      # Integração do terra com ggplot2
  
  # Ecologia
  "vegan",          # Diversidade, ordenação, análises multivariadas
  "iNEXT",          # Rarefação e extrapolação de diversidade
  
  # Manipulação de dados (Tidyverse)
  "dplyr",          # Manipulação de tabelas (filter, select, mutate...)
  "tidyr",          # Organização de dados (pivot_longer, pivot_wider...)
  "readr",          # Leitura de arquivos CSV e similares
  "tibble",         # Tabelas melhoradas (alternativa ao data.frame)
  "purrr",          # Programação funcional (map, walk...)
  
  # Acesso a dados abertos
  "geodata",        # Download de dados climáticos, elevação, etc.
  "rgbif",          # Acesso ao GBIF (ocorrências de espécies)
  "rnaturalearth",  # Fronteiras e mapas-base do Natural Earth
  "rnaturalearthdata", # Dados complementares do Natural Earth
  "geobr" ,        # Shapefiles da geografia Brasileira
  
  # Utilitários
  "remotes",        # Instalar pacotes do GitHub
  "here"            # Gerenciamento de caminhos de arquivo
)

# Instalar apenas os que ainda não estão instalados
novos <- pacotes[!(pacotes %in% installed.packages()[, "Package"])]

if (length(novos) > 0) {
  cat("Instalando", length(novos), "pacote(s)...\n")
  install.packages(novos)
} else {
  cat("Todos os pacotes já estão instalados!\n")
}
```

## Verificando instalação

Carregando principais pacotes:

```{r}
#| message: false
#| warning: false
library(terra)
library(sf)
library(landscapemetrics)
library(tmap)
library(vegan)
library(tidyverse)

cat("✓ Todos os pacotes carregados com sucesso!\n")
```

## Dados raster - `terra`

```{r}
# Criar um raster de exemplo (paisagem simulada)
set.seed(42)
r <- rast(nrows = 50, ncols = 50, 
          xmin = 0, xmax = 50, ymin = 0, ymax = 50)

# Simular 4 classes de uso do solo
values(r) <- sample(1:4, ncell(r), replace = TRUE,
                    prob = c(0.50, 0.20, 0.20, 0.10))

# Nomear as classes
levels(r) <- data.frame(
  id    = 1:4,
  label = c("Floresta", "Pastagem", "Agricultura", "Água")
)

# Visualizar
plot(r, 
     col     = c("darkgreen", "lightgreen", "orange", "lightblue"),
     main    = "Paisagem simulada — uso do solo",
     mar     = c(3, 3, 2, 6))
```

Operações com raster:

```{r}
#| results: false
# Informações do raster
print(r)          # Dimensões, extensão, CRS
res(r)            # Resolução espacial
ext(r)            # Extensão geográfica
ncell(r)          # Número total de células
freq(r)           # Frequência de cada classe (tabela de área)
```

## Métricas de paisagem - `landscapemetrics`

Este é o pacote central da disciplina. O landscapemetrics é um pacote R para calcular métricas de paisagem para padrões categóricos em um fluxo de trabalho organizado (tidy). Pode ser usado como substituto direto do FRAGSTATS, oferecendo um fluxo reproduzível de análise de paisagem em um único ambiente.

::: callout-tip
## Os três níveis de métricas

Todas as funções no `landscapemetrics` começam com `lsm_`. A segunda parte do nome especifica o nível: **patch** (p), **class** (c) ou **landscape** (l).
:::

**Patch (parcela/mancha)** — métricas para cada fragmento individual **Class (classe)** — métricas agregadas por tipo de uso do solo **Landscape (paisagem)** — métricas para toda a paisagem

```{r}
#| results: hold
library(landscapemetrics)
library(terra)

# Carregar paisagem de exemplo interna do pacote
paisagem <- terra::rast(landscapemetrics::landscape)

# ---- VERIFICAÇÃO OBRIGATÓRIA antes de calcular métricas ----
check_landscape(paisagem)
```

```{r}
# -------- VER A PAISAGEM CRIADA ARTIFICIALMENTE

plot(paisagem)
```

```{r}
#| results: hold
# ---- Métricas de PATCH (nível de fragmento) ----

# Área de cada fragmento (em hectares)
areas <- lsm_p_area(paisagem)
head(areas)
```

```{r}
#| results: hold
# Distância ao vizinho mais próximo (isolamento)
isolamento <- lsm_p_enn(paisagem)
head(isolamento)
```

```{r}
#| results: hold
# ---- Métricas de CLASS (nível de classe) ----

# Proporção de cada classe na paisagem
proporcao <- lsm_c_pland(paisagem)
print(proporcao)
```

```{r}
#| results: hold
# Total de borda por classe
borda <- lsm_c_te(paisagem)
print(borda)
```

```{r}
#| results: hold
# ---- Métricas de LANDSCAPE (nível de paisagem) ----

# Índice de diversidade de Shannon
shannon <- lsm_l_shdi(paisagem)
print(shannon)

```

```{r}
#| results: hold
# Área total
area_total <- lsm_l_ta(paisagem)
print(area_total)
```

### Calculando múltiplas métricas de uma vez

```{r}
#| results: hold
# Calcular várias métricas simultaneamente
metricas <- calculate_lsm(
  paisagem,
  what = c(
    "lsm_l_ta",    # Área total
    "lsm_l_shdi",  # Diversidade de Shannon
    "lsm_l_pd",    # Densidade de fragmentos
    "lsm_c_pland", # Proporção de cada classe
    "lsm_c_np"     # Número de fragmentos por classe
  )
)

print(metricas)
# Listar TODAS as 130+ métricas disponíveis
# list_lsm()  # descomente para ver a lista completa
```

### Visualizando fragmentos

```{r}
# Visualizar fragmentos rotulados por classe
show_patches(paisagem, class = "all", labels = TRUE)
```

```{r}
# Visualizar área de núcleo (interior dos fragmentos)
show_cores(paisagem, class = c(1, 2))
```

## Mapas temáticos - `tmap`

O `tmap` cria mapas de alta qualidade com uma sintaxe intuitiva, parecida com o `ggplot2`.

```{r}
#| warning: false

library(tmap)
library(terra)

# Criar paisagem simulada para o mapa
set.seed(42)
r <- rast(nrows = 50, ncols = 50,
          xmin = -35.5, xmax = -35.0,
          ymin = -8.5,  ymax = -8.0,
          crs  = "EPSG:4326")
values(r) <- sample(1:4, ncell(r), replace = TRUE,
                    prob = c(0.50, 0.20, 0.20, 0.10))
levels(r) <- data.frame(
  id    = 1:4,
  label = c("Floresta", "Pastagem", "Agricultura", "Água")
)

# Modo interativo
tmap_mode("view")  # mapa interativo (navegável)

tm_shape(r) +
  tm_raster(
    col.scale = tm_scale_categorical(
      values = c("darkgreen", "lightgreen", "orange", "lightblue")
    ),
    col.legend = tm_legend(title = "Uso do Solo")
  ) +
  tm_title("Paisagem Simulada — Pernambuco") +
  tm_scalebar()
```

```{r}
#| results: hold

# Modo estático (para publicação)
tmap_mode("plot")

tm_shape(r) +
  tm_raster(
    col.scale = tm_scale_categorical(
      values = c("darkgreen", "lightgreen", "orange", "lightblue")
    ),
    col.legend = tm_legend(title = "Uso do Solo")
  ) +
  tm_title("Paisagem Simulada") +
  tm_scalebar(position = c("left", "bottom")) +
  tm_compass(position = c("right", "top"))
```

Ecologia de comunidades - `vegan`

O `vegan` é o pacote padrão para análises de diversidade e estrutura de comunidade

```{r}
library(vegan)

# Dados simulados: matriz de abundância (sites × espécies)
set.seed(99)
comunidades <- matrix(
  rpois(10 * 20, lambda = c(rep(5, 100), rep(1, 100))),
  nrow = 10, ncol = 20,
  dimnames = list(
    paste0("Site_", 1:10),
    paste0("Sp_",   1:20)
  )
)

comunidades
```

```{r}
# ---- Diversidade alfa ----
div_shannon <- diversity(comunidades, index = "shannon")
div_simpson <- diversity(comunidades, index = "simpson")
riqueza     <- specnumber(comunidades)

resultados_div <- data.frame(
  site      = rownames(comunidades),
  riqueza   = riqueza,
  shannon   = round(div_shannon, 3),
  simpson   = round(div_simpson, 3)
)

print(resultados_div)
```

```{r}
# ---- Ordenação (NMDS) ----
nmds <- metaMDS(comunidades, distance = "bray", 
                trymax = 50, trace = FALSE)

cat("Stress do NMDS:", round(nmds$stress, 3), "\n")
```

```{r}
# Stress < 0.1 = excelente; < 0.2 = bom; > 0.3 = problemático

# Visualizar
plot(nmds, type = "t", main = "NMDS — Composição de Comunidades")
```

## Fluxo integrado de trabalho

Veja como esses pacotes se conectam em uma análise típica de Ecologia de Paisagens:

```{r}
#| results: hold
#| warning: false

library(terra)
library(landscapemetrics)
library(ggplot2)
library(dplyr)

# 1. CARREGAR paisagem (aqui usamos exemplo interno)
paisagem <- terra::rast(landscapemetrics::landscape)

# 2. VERIFICAR a paisagem
check_landscape(paisagem)

# 3. CALCULAR métricas de fragmento (área e isolamento)
metricas_patch <- calculate_lsm(
  paisagem,
  what = c("lsm_p_area", "lsm_p_enn", "lsm_p_para")
)

# 4. ORGANIZAR os resultados com dplyr
fragmentos <- metricas_patch |>
  select(class, id, metric, value) |>
  tidyr::pivot_wider(names_from = metric, values_from = value) |>
  rename(area = area, isolamento = enn, perimetro_area = para)

head(fragmentos)

# 5. VISUALIZAR a relação área × isolamento
ggplot(fragmentos, aes(x = area, y = isolamento, color = factor(class))) +
  geom_point(size = 3, alpha = 0.7) +
  scale_color_manual(
    values = c("1" = "darkgreen", "2" = "orange", "3" = "steelblue"),
    labels = c("Classe 1", "Classe 2", "Classe 3"),
    name   = "Classe"
  ) +
  labs(
    title   = "Relação Área × Isolamento dos Fragmentos",
    x       = "Área do fragmento (ha)",
    y       = "Distância ao vizinho mais próximo (m)",
    caption = "Métricas calculadas com landscapemetrics"
  ) +
  theme_classic(base_size = 13)
```

## Erros comuns na instalação

O terra depende de bibliotecas externas (GDAL, PROJ). Se ocorrer erro na instalação:

```{r}
#| message: false
#| warning: false
#| results: false
# No Windows: instale a versão binária pré-compilada
install.packages("terra", type = "binary")

# No macOS: instale via Homebrew antes do R
# brew install gdal proj geos
```

## Verificação do ambiente e atualização de pacotes

Use este bloco para diagnóstico rápido:

```{r}
#| results: false
#| eval: false
# Verificar versão do R
R.version.string

# Verificar pacotes instalados e suas versões
pacotes_check <- c("terra", "sf", "landscapemetrics", "tmap", "vegan", "tidyverse")

for (pkg in pacotes_check) {
  if (requireNamespace(pkg, quietly = TRUE)) {
    v <- packageVersion(pkg)
    cat(sprintf("✓ %-20s versão %s\n", pkg, v))
  } else {
    cat(sprintf("✗ %-20s NÃO instalado\n", pkg))
  }
}
```

::: callout-tip
## Atualize os pacotes no início de cada semestre

Pacotes como `terra` e `sf` são atualizados com frequência. Manter versões recentes evita incompatibilidades e garante acesso às funções mais novas.

```{r}
#| eval: false
# Verificar e atualizar todos os pacotes instalados
update.packages(ask = FALSE, checkBuilt = TRUE)
```
:::

## Resumo: script de configuração completa

Salve este script como `00_setup.R` na raiz do seu projeto. Execute-o uma vez no início da disciplina:

```{r}
#| eval: false
# =============================================================
# 00_setup.R
# Script de configuração inicial — Ecologia de Paisagens BO-304
# Execute UMA VEZ no início da disciplina
# =============================================================

# ---- 1. Lista de pacotes necessários ----
pacotes <- c(
  "terra", "sf",
  "landscapemetrics",
  "tmap", "ggplot2", "tidyterra",
  "vegan", "iNEXT",
  "dplyr", "tidyr", "readr", "tibble", "purrr",
  "geodata", "rgbif",
  "rnaturalearth", "rnaturalearthdata",
  "remotes", "here"
)

# ---- 2. Instalar os que faltam ----
novos <- pacotes[!(pacotes %in% installed.packages()[, "Package"])]
if (length(novos) > 0) {
  message("Instalando ", length(novos), " pacote(s) novo(s)...")
  install.packages(novos)
} else {
  message("Todos os pacotes já estão instalados.")
}

# ---- 3. Verificação final ----
message("\n=== VERIFICAÇÃO DOS PACOTES ===")
for (pkg in pacotes) {
  ok <- requireNamespace(pkg, quietly = TRUE)
  cat(ifelse(ok, "✓", "✗"), sprintf(" %-25s", pkg),
      ifelse(ok, paste("v", packageVersion(pkg)), "FALHOU"), "\n")
}

message("\nConfiguracao concluida! Versao do R: ", R.version.string)
```

## Ver como citar os pacotes

```{r}
#| results: hold
# Ver como citar um pacote
citation("landscapemetrics")
citation("terra")
citation("vegan")
```

## Dúvidas

O que é raiz do projeto? O comando de uptade dos programas deu erro na redenrização
