---
title: "Exercício 4 - Amostragem de Paisagens com Restrição de Borda — Murici-AL"
subtitle: "Análise espacial com terra, tidyverse e landscapemetrics"
format: html
---

## 1 Contexto do exercício

Neste exercício trabalhei com um mapa de uso e cobertura da terra do município de Murici (AL), obtido por classificação de imagens de satélite. O objetivo é selecionar 15 pontos amostrais no interior de remanescentes florestais que estejam a pelo menos 2 km da borda do mapa (para evitar efeitos de borda não controlados). Em cada ponto foi extraído um buffer circular de 500 m de raio e calculada a composição percentual de cada classe de uso do solo.

Adicionalmente, utilizei o pacote `landscapemetrics` para calcular métricas de diversidade (Shannon), proporção de floresta e densidade de borda para cada uma das 15 paisagens amostrais.

::: callout-note
## Arquivo necessário

Para a realização dessa atividade foi utilizado o arquivo raster 2024_murici.tif fornecido pelo professor. Coloquei ele no diretório de trabalho antes de executar o código.
:::

## 2 Preparando o ambiente

```{r}
#| message: false
#| warning: false
#| results: hold

library(terra)
library(tidyverse)
library(tidyterra)
library(landscapemetrics)

r_murici <- rast("2024_murici.tif")
```

## 3 Projeção e legenda

O arquivo original está em coordenadas geográficas (lat/long). Para trabalhar com distâncias em metros (ex.: 2000 m, 500 m) é obrigatório projetá-lo para um sistema de coordenadas planas (UTM - Universal Transversa de Mercator). Usaremos o fuso 25S (EPSG:31985), adequado para Alagoas.
```{r}
r_utm <- project(r_murici, "EPSG:31985", method = "near")
```

::: {.callout-warning}
## Dúvida
Existem sistemas de coordenadas planas para diferentes estados? Como saber qual sistema utilizar para a localidade que estoutrabalhando ou que venha a trabalhar?
:::

As classes originais estão codificadas por números. Associá-los os rótulos e cores
```{r}
legenda <- data.frame(
  id = c(3, 4, 11, 15, 20, 21, 24, 25, 33),
  Categoria = c("Formação Florestal", "Formação Savânica", "Campo Alagado", 
                "Pastagem", "Cana", "Mosaico de Usos", "Área Urbanizada", 
                "Outras Áreas não Vegetadas", "Corpo d'Água"),
  Cores = c("#006400", "#7cfc00", "#00ffff", "#ffff00", "#ff4500", 
            "#f4a460", "#ff0000", "#d3d3d3", "#0000ff")
)
```


##4

##5

##6

##7

##8
